---
title: "Las lavadoras previenen el embarazo"
subtitle: "Correlación no implica causalidad"
author: "Prof. Hans Sigrist"
institute: "Colegio Portaliano, San Felipe"
date: "2026-03-14"
lang: es
format:
  revealjs:
    theme: default
    date-format: "D MMM, YYYY"
    navigation-mode: vertical
    slide-number: true
    preview-links: auto
    logo: /epdi/imagenes/logoport.png
    footer: "EPDI 2026 - Prof. Hans Sigrist"
    chalkboard:
      theme: whiteboard
    transition: slide
    background-transition: fade
    auto-stretch: true
    smaller: false
    touch: true
    controls: true
    progress: true
    center: true
    hash: true
    history: true
    width: 1200
    height: 700
    margin: 0.1
    min-scale: 0.2
    max-scale: 2.5
    callout-appearance: simple
    code-line-numbers: false
    incremental: true
---

# Las lavadoras previenen el embarazo

## Un viaje al corazón de la correlación

---

## El estudio curioso

En Taiwán, un equipo de investigadores estudió el uso de anticonceptivos y recolectó todo tipo de datos.

**Hallazgo inesperado:**
El mejor predictor del uso de anticonceptivos era la **cantidad de electrodomésticos** en el hogar (tostadoras, ventiladores, licuadoras, ¡lavadoras!).

:::{.notes}
Este es un ejemplo real citado por Dunn (2001). La correlación era alta y positiva: más electrodomésticos, más uso de anticonceptivos.
:::

---

## ¿Entonces...?

Si seguimos esta lógica...

::: {.nonincremental}
- Más lavadoras → menos embarazos
- ¿Regalamos lavadoras en los colegios?
- ¿Solución para el embarazo adolescente?
:::

--

**Obviamente, no.** La idea es absurda. Pero los datos mostraban una correlación real.

---

## El problema de la tercera variable

```{r}
#| echo: false
#| fig-width: 10
#| fig-height: 5
#| fig-align: center
install.packages(c("ggplot2", "dplyr", "gridExtra", "ggrepel", "gapminder"))
library(ggplot2)
library(dplyr)

# Crear datos simulados para ilustrar
set.seed(123)
n <- 50
educacion <- runif(n, 0, 10)
ingresos <- educacion * 1000 + rnorm(n, 0, 2000)
electrodomesticos <- ingresos / 500 + rnorm(n, 0, 2)
anticonceptivos <- educacion * 0.8 + rnorm(n, 0, 1)

datos <- data.frame(educacion, ingresos, electrodomesticos, anticonceptivos)

# Gráfico de dispersión electrodomésticos vs anticonceptivos
p1 <- ggplot(datos, aes(x = electrodomesticos, y = anticonceptivos)) +
  geom_point(color = "#377EB8", size = 3, alpha = 0.7) +
  geom_smooth(method = "lm", se = FALSE, color = "#E41A1C", linetype = "dashed") +
  labs(
    title = "Correlación espuria",
    x = "Número de electrodomésticos",
    y = "Uso de anticonceptivos (índice)"
  ) +
  theme_minimal(base_size = 14)

print(p1)
```

## La verdadera causa: educación y nivel socioeconómico

```{r}
#| echo: false
#| fig-width: 10
#| fig-height: 5
#| fig-align: center
# Gráfico de educación vs electrodomésticos y educación vs anticonceptivos
p2 <- ggplot(datos, aes(x = educacion, y = electrodomesticos)) +
  geom_point(color = "#4DAF4A", size = 3, alpha = 0.7) +
  geom_smooth(method = "lm", se = FALSE, color = "#E41A1C") +
  labs(
    title = "Más educación → más ingresos →\nmás electrodomésticos",
    x = "Nivel educativo (años)",
    y = "Electrodomésticos"
  ) +
  theme_minimal(base_size = 14)

p3 <- ggplot(datos, aes(x = educacion, y = anticonceptivos)) +
  geom_point(color = "#984EA3", size = 3, alpha = 0.7) +
  geom_smooth(method = "lm", se = FALSE, color = "#E41A1C") +
  labs(
    title = "Más educación → más información →\nmás uso de anticonceptivos",
    x = "Nivel educativo (años)",
    y = "Uso de anticonceptivos"
  ) +
  theme_minimal(base_size = 14)

# Mostrar ambos gráficos en una fila
gridExtra::grid.arrange(p2, p3, ncol = 2)
```

::: {.nonincremental}
- La educación (y los ingresos) explican ambas variables.
- Los electrodomésticos son solo un marcador, no la causa.
:::

## El problema de la tercera variable

En cualquier correlación, puede haber una tercera variable (o más) que sea la verdadera causa.

::: {.nonincremental}
- X → Y (electrodomésticos causan anticonceptivos)
- Y → X (anticonceptivos causan compra de electrodomésticos)
- Z → X e Y (educación causa ambos)
:::

Sin un experimento, no podemos saber cuál es la dirección real.

## La lección de David Hume

>
    "Nunca percibimos las causas directamente, solo inferimos que un evento sigue a otro por costumbre."

::: {.nonincremental}
- La correlación es un hábito estadístico: vemos que dos cosas ocurren juntas y asumimos que una causa la otra.
- Pero la ciencia requiere evidencia más sólida: experimentos, control de variables, y pensamiento crítico.
:::

## Conclusión: ¿Las lavadoras previenen el embarazo?

No. Pero la estadística nos ayudó a descubrir una relación inesperada que, al profundizar, nos reveló algo más importante: el papel de la educación y el nivel socioeconómico en la salud reproductiva.

Moraleja:

::: {.nonincremental}
- Correlación no implica causalidad.
- Pero puede guiarnos hacia preguntas más interesantes.
:::
